# 同一控制下的企业合并中关于实施控制的时间性要求的问题

提问人：azhi 时间：2013-04-13 18:45:33
虽然准则提到同一控制下的企业合并中，要求合并前最终控制方控制时间要达到 1 年以上，合并后也要达到 1 年以上，实务中似乎也很少考虑此因素来对合并类型进行划分，但突然想到，如果真的碰到这种情况怎么办？没达到 1 年就认定为非同一控制？？具体怎么操作？？如：合并日前如果最终控制方控制时间没达到 1 年，就直接按照非同一控制来处理吗？但实质上被合并企业虽然进入集团时间不长，但该合并业务从合并目的、操作方式来说应该还是属于同一控制下的企业合并的； 再如：怎样把握合并日后还要被最终控制方控制时间 1 年以上？合并日肯定无法判断，只能假设以后能够被控制 1 年以上，但如果没控制 1 年就再次转让，这时应该怎么处理？作为重大会计差错事项按照非同一控制下的企业合并进行调整？？

回答人：chenyiwei
你参考一下《中瑞岳华研究 2012 》P140～141“问题 3 （同一控制下合并中合并报表比较数据追溯调整的期间范围）”和P158～159“问题 17 （同一控制下企业合并中被合并方原非同一控制下合并产生的商誉的处理）”。
根据现行的《企业会计准则第 20 号——企业合并》及其应用指南规定，参与合并的企业在合并前后均受同一方或相同的多方最终控制且该控制并非暂时性的，为同一控制下的企业合并。其中：同一方，是指对参与合并的企业在合并前后均实施最终控制的投资者；
相同的多方，通常是指根据投资者之间的协议约定，在对被投资单位的生产经营决策行使表决权时发表一致意见的两个或两个以上的投资者；控制并非暂时性，是指参与合并的各方在合并前后较长的时间内受同一方或相同的多方最终控制。较长的时间通常指 1 年以上（含 1 年）。同一控制下企业合并的判断，应当遵循实质重于形式要求。 原《企业会计准则实施问题专家工作组意见（ 2007 年 2 月1 日）》表述：“通常情况下，同一控制下的企业合并是指发生在同一企业集团内部企业之间的合并。除此之外，一般不作为同一控制下的企业合并。” 上述定义的表述，似乎都是强调了“前后各一年”的定量判断标准，在实务中也有大量的企业和注册会计师将这一问题简单化，仅仅依据是否满足“合并前后各一年”的标准即作出判断，而没有关注交易的经济实质。 我们理解，上述理解并未完全体现出设置“同一控制下企业合并”这一概念的本意。对于“同一控制下企业合并”定义中的“非暂时性”（not transitory），应当理解为一项反规避条款，以防范将依据正常交易条款达成的企业合并通过故意构造交易的形式，将其“修饰”为一项同一控制下的企业合并交易，即参与合并各方只有在合并前后均很短的一段时间内是处于同一控制下的。相应地，对于控制是否为“非暂时性”的评估，应当同时考虑各方在交易前后均处于同一控制下的时间长短，而不能仅仅看交易之前或者交易之后各方处于同一控制下的时间长短。因此：
（ 1 ）如果主体A将其已连续控制多年的主体B、C合并为主体D后，很快就把主体D予以出售，或者以其他方式丧失了对D的控制权，则该事实本身不能否认B、C合并为主体D不是一项同一控制下的企业合并；（ 2 ）如果主体A将其新近取得的主体B、C合并为主体D，但预计其后A对主体D的控制权将会长期稳定存续，则B和C合并为D也应视作一项同一控制下的企业合并。 上述结论与IFRIC的观点IFRIC Considerations– Item 3: ‘Transitory’ common control是一致的。IFRIC并未将“暂时性的同一控制”列入其议程，但得出结论认为：不能仅仅因为为了集团重组之目的设立一个新的主体，以便于将该集团的一部分予以出售，即认为该新主体的建立及其取得集团中拟出售的组成部分表明控制是“暂时性”的。尽管这一问题的关注点是在于有新主体参与这一事实，但这一决定确认了以下的观点，即意图出售并不意味着控制是暂时性的，并且“合并之前即已存在的对参与合并各方的控制”也是必须加以考虑的。 《严格遵守会计准则 提供高质量财务报告 认真履行社会责任》（ 2009 年末刘玉廷原司长署名文章）指出：“近年来，企业合并会计已经成为会计准则执行中较为普遍的热点难点问题，其核心是涉及到大量的职业判断。比如，如何认定同一控制下的企业合并与非同一控制下的企业合并，主要是看其是否完全按照公平公正的市场交易规则自愿达成，如果交易实质上属于符合市场交易规则自愿达成的，通常属于非同一控制下的企业合并；反之，如果交易不属于自愿达成的，就属于合并双方资产、负债的简单整合，一般应当认定为同一控制下的企业合并”。但对该项表述，截至目前并无官方的规范性文件等对这样表述予以支持。并且，如前所述，我们的建议是：对于此类问题，解决方案并不在于修改“同一控制下企业合并”的定义，而是通过进一步澄清“非暂时性”的含义，以及在同一控制下企业合并的会计处理中引入商业实质概念，并允许对具有商业实质的同一控制下企业合并选择采用购买法进行处理。

提问人：azhi 时间：2013-04-14 07:42:18
回复 chenyiwei 的帖子
我一直将陈老师的回复当做准则来用的，如果与准则有出入，我都会以陈老师的答复为准，因为答复总是令人信服！

回答人：chenyiwei
呵呵，实在不敢当啊。我只是尽可能追求对准则精神实质的理解而已。准则中包含“通常”之类字眼的，在某些情况下只要有充分的理由，是可以突破的。但没有此类字眼的明确规定还是不能突破的。

提问人：一云 时间：2016-04-16 22:48:58
陈老师您好：请教您一下。A公司由B公司持股90%、某个个人股东持股10%. 2015年 9 月B公司将其股份90%转让给原持股10%的个人股东，10%转让给另一个人股东。然后 2015 年 10 月份，A公司收购了B公司的 3 家全资子公司。A公司的这次收购，应属于同一控制下的企业合并吧？

回答人：chenyiwei
不论这两次股权处置和收购交易是否为一揽子的，是否构成一项整体的重组交易？A收购B的三家全资子公司股权都基本确定是非同一控制下合并，因为在收购时A已经不是B的子公司，不大可能是在B的主导下实施的收购行为。

提问人：一云 时间：2016-04-17 08:56:08
陈老师：非常感谢您的及时解惑。 我又了解了一下情况：原持股10%的个人股东是B公司的实际控制人。--------这一系列运作，是一揽子交易，是为了避免存在同业竞争，为了以A公司为主体，进行新三板上市申报而进行的。------------那A公司的这次收购，应属于同一控制下的企业合并吧？

回答人：chenyiwei
应是。

提问人：zh12lx13 时间：2016-05-23 16:43:00
请教陈版：如果一家公司A于 2014 年 8 月合并同一控制下企业B（合并前几年一直同一控制下），在 2015 年 7 月，出于业务方面的考虑，将B转让给非关联方，这样就未满足合并后同一控制 12 个月的条件，是不是也可以按照同一控制下企业合并并表？ 另外，如果这家公司A于 2015 年 7 月合并了一家公司C的股权（非同一控制下合并），又于 2015 年 8 月将其出售给非关联方，C在合并期间的经营业绩是否一定要做合并，能否从A在交接期内未能实际控制C的角度考虑不将C在这一个月内的业绩合并

回答人：chenyiwei
1 、如果 2014 年 8 月A合并B是在他们共同的最终控制方的主导下完成的，后来因为情况变化导致 2015 年 7 月将B出售，则仍然认为满足同一控制下合并定义中的“非暂时性”标准。可参考《瑞华研究 2010 ～ 2014 汇编》之“问题3-2-4（企业合并类型的判断问题）”。 2 、要看这两次股权交易是否为一揽子交易，以及在持股期间A是否实质上控制B（具备“控制三要素”）。如果是，则B在被A控制期间的利润表和现金流量表仍应纳入A的合并报表范围。当然也可以考虑重要性原则的要求，即该期间内B的利润表中的收入、成本、费用等具体项目占A的合并报表中相应项目的比例和绝对金额，如果影响较小的，也可以简化处理。

提问人：zengfengxia 时间：2016-05-31 14:16:22
陈版，一直有一个疑惑， 证监会会计部第八期监管问题解答问题2: 上市公司发生企业合并时，若上市公司与被合并主体受同一最终控制方控制的时间接近一年，是否可以将该交易判断为同一控制下的企业合并? 解答:根据《企业会计准则第 20 号一一企业合并》及其讲解，判断企业合并是否属于同一控制下的企业合并时，要求参与合并的企业在合并前后受最终控制方的控制为非暂时性的。具体的时间性要求为:在合并日之前，参与合并各方受最终控制方的控制时间在一年以上(含一年)，合并日之后所形成的报告主体受最终控制方的控制时间也应达到一年以上(含一年)。此外，如果合并交易发生时上市公司与拟收购主体受同一最终控制方控制的时间超过"一年"，还需要根据《企业会计准则解释第 5 号》的相关规定，判断合并交易与之前上市公司与拟收购主体成为同一控制下企业的交易是否为一揽子交易。 他们虽然引用了讲解 2010 ，但把讲解中“通常”字样去掉，在实务中做证券类业务应如何把握？

回答人：chenyiwei
个人理解并不合理，按实质重于形式原则处理，必要时沟通解释。

提问人：libin1984 时间：2017-06-08 11:49:40
陈版，请教一个问题： 2015 年A企业的控股股东将其控制的另外一个公司B公司的全部股权转让给A公司， 2016 年A公司又把该股权转让给上述控股股东。两次转让均未支付对价，且在两次转让期间，A公司未曾对B企业进行过任何干涉。 现在有个疑问：A企业在取得B企业相关股权至其再次转让期间，是否形成同一控制下的企业合并，并于 2015 年和 2016 年将B企业纳入合并范围。

回答人：chenyiwei
建议考虑：先购入再出售的原因，两次交易是否为一揽子交易；“在两次转让期间，A公司未曾对B企业进行过任何干涉”是否属实，及A公司未能行使该主导权的原因。